---
title: "Standard kjøretøypopulasjoner"
output: html_notebook
---

```{r setup, include = FALSE, echo = FALSE, warning=FALSE, message=FALSE}
# Packages are loaded through sourcing rmd_setup.R
source("H:/Programmering/R/byindeks/rmd_setup.R")

# Traffic Data API calls to get points metadata and aadt
source("H:/Programmering/R/byindeks/get_from_trafficdata_api.R")
source("H:/Programmering/R/byindeks/split_road_system_reference.R")
#source("H:/Programmering/R/byindeks/get_from_nvdb_api.R")
source("trafficdata_functions.R")

library(DT)
library(htmltools)
one <- 1
```


```{r read_populations}
standard_pop_trp_aadt <- 
  readRDS("standard_pop_trp_aadt.rds")

populations_class <- 
  readRDS("standard_pop_class.rds")

populations_length_class <- 
  readRDS("standard_pop_length_class.rds")
```


# Trafikkregistreringspunkter
Datagrunnlaget for beregning av standard kjøretøypopulasjon er registrerte data for enkeltkjøretøy fra trafikkregistreringspunkter med følgende krav:

  - data for hele 2021 med 100 % dekningsgrad
  - god flyt i trafikken
  - veldig lav andel korte lengder og lav fart
  - to felt
  
Tabellen nedenfor viser hvilke trafikkregistreringspunkter data er hentet fra.

```{r table}
standard_pop_trp_aadt %>%
  dplyr::select(
    Punktid = trp_id,
    Punkt = name,
    Vegnr. = road_category_and_number,
    Fylke = county_name,
    ÅDT = adt,
    Dekningsgrad = coverage,
    År = year
  ) %>% 
  DT::datatable(
    filter = "top",
    options = 
      list(
        dom = "Blfrtip",
        pageLength = 25,
        lengthMenu = c(25, 50, 100),
        autoWidth = TRUE
      )
  )
```


```{r plot_function}
plot_standard_population <- 
  function(standard_population_df, subtitle_text) {
  
  standard_population_df %>%   
    ggplot(
      aes(
       x = class, 
       y = ratio,
       color = trp_name_and_road
       )
      ) +
    #facet_grid(rows = vars(classification_scheme)) +
    geom_point() +
    theme_bw() +
    theme(
      panel.grid.minor = element_blank(),
      panel.grid.major.x = element_blank(),
      panel.grid.minor.x = element_blank(),
      axis.title.y = 
        element_text(
          margin = margin(t = 0, r = 15, b = 0, l = 0)
        ),
      axis.title.x = 
        element_text(
          margin = margin(t = 15, r = 0, b = 0, l = 0)
        ),
      axis.text.x = 
        element_text(
          angle = 90, vjust = 0.5, hjust = 1
        )
    ) +
    labs(
      x = "Klasse",
      y = "Andel",
      color = "Punkt"
    ) +
    ggtitle(
      "Andel kjøretøy fordelt på klasser",
      subtitle = subtitle_text
    )
}
```


# NorSIKT nivå 2

```{r plot_norsikt_l2}
populations_class %>% 
  dplyr::filter(
    classification_scheme == "norsikt_l2"
  ) %>% 
  plot_standard_population(
    "NorSIKT nivå 2"
  )
```

```{r table_norsikt_l2}
populations_class %>% 
  dplyr::filter(
    classification_scheme == "norsikt_l2",
    trp_name_and_road == "Samlet"
  ) %>% 
  dplyr::select(
    class,
    ratio
  ) %>% 
  knitr::kable(
    digits = 4,
    caption = "NorSIKT nivå 2"
  )
```


# NorSIKT nivå 3

```{r plot_norsikt_l3}
populations_class %>% 
  dplyr::filter(
    classification_scheme == "norsikt_l3"
  ) %>% 
  plot_standard_population(
    "NorSIKT nivå 3"
  )
```

```{r table_norsikt_l3}
populations_class %>% 
  dplyr::filter(
    classification_scheme == "norsikt_l3",
    trp_name_and_road == "Samlet"
  ) %>% 
  dplyr::select(
    class,
    ratio
  ) %>% 
  knitr::kable(
    digits = 4,
    caption = "NorSIKT nivå 3"
  )
```


# NorSIKT nivå 4

```{r plot_norsikt_l4}
populations_class %>% 
  dplyr::filter(
    classification_scheme == "norsikt_l4h"
  ) %>% 
  plot_standard_population(
    "NorSIKT nivå 4"
  )
```

```{r table_norsikt_l4}
populations_class %>% 
  dplyr::filter(
    classification_scheme == "norsikt_l4h",
    trp_name_and_road == "Samlet"
  ) %>% 
  dplyr::select(
    class,
    ratio
  ) %>% 
  knitr::kable(
    digits = 4,
    caption = "NorSIKT nivå 4"
  )
```


# To lengdeklasser (5,6 m)

```{r plot_length_2}
populations_length_class %>% 
  dplyr::filter(
    classification_scheme == "length_class_2"
  ) %>% 
  plot_standard_population(
    "To lengdeklasser (5,6 m)"
  )
```


```{r table_length_2}
populations_length_class %>% 
  dplyr::filter(
    classification_scheme == "length_class_2",
    trp_name_and_road == "Samlet"
  ) %>% 
  dplyr::select(
    class,
    ratio
  ) %>% 
  knitr::kable(
    digits = 4,
    caption = "To lengdeklasser (5,6 m)"
  )
```


# To lengdeklasser (7,6 m)

```{r plot_length_2_7.6}
populations_length_class %>% 
  dplyr::filter(
    classification_scheme == "length_class_2_7.6"
  ) %>% 
  plot_standard_population(
    "To lengdeklasser (7,6 m)"
  )
```


```{r table_length_2_7.6}
populations_length_class %>% 
  dplyr::filter(
    classification_scheme == "length_class_2_7.6",
    trp_name_and_road == "Samlet"
  ) %>% 
  dplyr::select(
    class,
    ratio
  ) %>% 
  knitr::kable(
    digits = 4,
    caption = "To lengdeklasser (7,6 m)"
  )
```


# Seks lengdeklasser

```{r plot_length_full}
populations_length_class %>% 
  dplyr::filter(
    classification_scheme == "length_class_full"
  ) %>% 
  plot_standard_population(
    "Alle lengdeklasser"
  )
```


```{r table_length_full}
populations_length_class %>% 
  dplyr::filter(
    classification_scheme == "length_class_full",
    trp_name_and_road == "Samlet"
  ) %>% 
  dplyr::select(
    class,
    ratio
  ) %>% 
  knitr::kable(
    digits = 4,
    caption = "Alle lengdeklasser"
  )
```


