---
title: "Standard kjøretøypopulasjoner"
format: 
  html:
    css: svv.css
    page-layout: full
    number-sections: true
    toc: true
    toc-location: left
    toc-title: Innhold
    toc_depth: 2
    smooth-scroll: true
    self-contained: true
crossref:
  fig-title: Figur
  tbl-title: Tabell
  title-delim: .
  fig-prefix: figur
  tbl-prefix: tabell
fig_width: 5
---

```{r}
#| label: setup
#| include: false
#| echo: false
#| warning: false

# Packages are loaded through sourcing rmd_setup.R
source("H:/Programmering/R/byindeks/rmd_setup.R")

library(DT)
library(htmltools)
library(gt)

svv_background_color <- "#F5F5F5"
```


```{r}
#| label: read_populations

standard_pop_trp_aadt <- 
  readRDS("standard_pop_trp_aadt.rds")

populations_class <- 
  readRDS("standard_pop_class.rds")

populations_length_class <- 
  readRDS("standard_pop_length_class.rds")
```


# Trafikkregistreringspunkter
Datagrunnlaget for beregning av standard kjøretøypopulasjon er registrerte data for enkeltkjøretøy fra trafikkregistreringspunkter med følgende krav:

  - data for hele 2021 med 100 % dekningsgrad
  - god flyt i trafikken
  - veldig lav andel korte lengder og lav fart
  - to felt
  
I @tbl-table vises hvilke trafikkregistreringspunkter data er hentet fra.

<br>

```{r}
#| label: tbl-table

standard_pop_trp_aadt %>%
  dplyr::arrange(
    county_geono,
    road_category_and_number
  ) %>% 
  dplyr::select(
    Punktid = trp_id,
    Punkt = name,
    Vegnr. = road_category_and_number,
    Fylke = county_name,
    ÅDT = adt,
    Dekningsgrad = coverage,
    År = year
  ) %>% 
  DT::datatable(
    filter = "top",
    options = 
      list(
        dom = "Blfrtip",
        pageLength = 25,
        lengthMenu = c(25, 50, 100),
        autoWidth = TRUE
      )
  )
```


```{r}
#| label: plot_function

plot_standard_population <- 
  function(standard_population_df, subtitle_text) {
  
  standard_population_df %>%   
    ggplot(
      aes(
       x = class, 
       y = ratio#,
       #color = trp_name_and_road
       )
      ) +
    #facet_grid(rows = vars(classification_scheme)) +
    #geom_point() +
    geom_jitter(
      width = 0.25,
      height = 0
    ) +
    theme_bw() +
    theme(
      panel.grid.minor = element_blank(),
      panel.grid.major.x = element_blank(),
      panel.grid.minor.x = element_blank(),
      axis.title.y = 
        element_text(
          margin = margin(t = 0, r = 15, b = 0, l = 0)
        ),
      axis.title.x = 
        element_text(
          margin = margin(t = 15, r = 0, b = 0, l = 0)
        ),
      axis.text.x = 
        element_text(
          angle = 90, vjust = 0.5, hjust = 1
        ),
      plot.background = element_rect(fill = svv_background_color),
      panel.background = element_rect(fill = svv_background_color),
      legend.background = element_rect(fill = svv_background_color),
      legend.key = element_blank(),
      legend.position = "bottom"
    ) +
    labs(
      x = "Klasse",
      y = "Andel",
      color = "Punkt"
    ) +
    ggtitle(
      "Andel kjøretøy fordelt på klasser",
      subtitle = subtitle_text
    )
}
```


# NorSIKT nivå 2

```{r}
#| label: fig-plot_norsikt_l2

populations_class %>% 
  dplyr::filter(
    classification_scheme == "norsikt_l2"
  ) %>% 
  plot_standard_population(
    "NorSIKT nivå 2"
  )
```

<br>

```{r}
#| label: tbl-table_norsikt_l2

populations_class %>% 
  dplyr::filter(
    classification_scheme == "norsikt_l2",
    trp_name_and_road == "Samlet"
  ) %>% 
  dplyr::select(
    class,
    ratio
  ) %>% 
  gt::gt() %>% 
  gt::fmt_number(
    columns = ratio,
    decimals = 4,
    dec_mark = ","
  )
```


# NorSIKT nivå 3

```{r}
#| label: fig-plot_norsikt_l3

populations_class %>% 
  dplyr::filter(
    classification_scheme == "norsikt_l3"
  ) %>% 
  plot_standard_population(
    "NorSIKT nivå 3"
  )
```

<br>

```{r}
#| label: tbl-table_norsikt_l3

populations_class %>% 
  dplyr::filter(
    classification_scheme == "norsikt_l3",
    trp_name_and_road == "Samlet"
  ) %>% 
  dplyr::select(
    class,
    ratio
  ) %>% 
  gt::gt() %>% 
  gt::fmt_number(
    columns = ratio,
    decimals = 4,
    dec_mark = ","
  )
```


# NorSIKT nivå 4

```{r}
#| label: fig-plot_norsikt_l4

populations_class %>% 
  dplyr::filter(
    classification_scheme == "norsikt_l4h"
  ) %>% 
  plot_standard_population(
    "NorSIKT nivå 4"
  )
```

<br>

```{r}
#| label: tbl-table_norsikt_l4

populations_class %>% 
  dplyr::filter(
    classification_scheme == "norsikt_l4h",
    trp_name_and_road == "Samlet"
  ) %>% 
  dplyr::select(
    class,
    ratio
  ) %>% 
  gt::gt() %>% 
  gt::fmt_number(
    columns = ratio,
    decimals = 4,
    dec_mark = ","
  )
```


# To lengdeklasser (5,6 m)

```{r}
#| label: fig-plot_length_2

populations_length_class %>% 
  dplyr::filter(
    classification_scheme == "length_class_2"
  ) %>% 
  plot_standard_population(
    "To lengdeklasser (5,6 m)"
  )
```

<br>

```{r}
#| label: tbl-table_length_2

populations_length_class %>% 
  dplyr::filter(
    classification_scheme == "length_class_2",
    trp_name_and_road == "Samlet"
  ) %>% 
  dplyr::select(
    class,
    ratio
  ) %>% 
  gt::gt() %>% 
  gt::fmt_number(
    columns = ratio,
    decimals = 4,
    dec_mark = ","
  )
```


# To lengdeklasser (7,6 m)

```{r}
#| label: fig-plot_length_2_7.6

populations_length_class %>% 
  dplyr::filter(
    classification_scheme == "length_class_2_7.6"
  ) %>% 
  plot_standard_population(
    "To lengdeklasser (7,6 m)"
  )
```

<br>

```{r}
#| label: tbl-table_length_2_7.6

populations_length_class %>% 
  dplyr::filter(
    classification_scheme == "length_class_2_7.6",
    trp_name_and_road == "Samlet"
  ) %>% 
  dplyr::select(
    class,
    ratio
  ) %>% 
  gt::gt() %>% 
  gt::fmt_number(
    columns = ratio,
    decimals = 4,
    dec_mark = ","
  )
```


# Seks lengdeklasser

```{r}
#| label: fig-plot_length_full

populations_length_class %>% 
  dplyr::filter(
    classification_scheme == "length_class_full"
  ) %>% 
  plot_standard_population(
    "Alle lengdeklasser"
  )
```

<br>

```{r}
#| label: tbl-table_length_full

populations_length_class %>% 
  dplyr::filter(
    classification_scheme == "length_class_full",
    trp_name_and_road == "Samlet"
  ) %>% 
  dplyr::select(
    class,
    ratio
  ) %>% 
  gt::gt() %>% 
  gt::fmt_number(
    columns = ratio,
    decimals = 4,
    dec_mark = ","
  )
```


