---
title: "Modellberegnet ÅDT sammenlignet med \"manuell\" ÅDT-belegging"
output: 
  html_document:
    css: svv.css
    number_sections: true
    toc: true
    toc_float: 
      collapsed: false
      smooth_scroll: false
    toc_depth: 2
fig_width: 5
---

```{r setup, include = FALSE, echo = FALSE}
library(tidyverse)
library(leaflet)
library(sf)
library(knitr)
library(htmltools)
library(geojsonsf)
library(scales)

source("H:/Programmering/R/byindeks/get_from_nvdb_api.R")
source("H:/Programmering/R/byindeks/get_from_trafficdata_api.R")
source("H:/Programmering/R/byindeks/split_road_system_reference.R")

# knitr options ####
knitr::opts_chunk$set(
  echo = FALSE,
  warning = FALSE,
  message = FALSE,
  error = FALSE,
  cache = FALSE
)

# Map essentials ####
nvdb_map_url <-
  "https://nvdbcache.geodataonline.no/arcgis/rest/services/Trafikkportalen/GeocacheTrafikkJPG/MapServer/tile/{z}/{y}/{x}"

nvdb_map_attribution <-
  "NVDB, Geovekst, kommunene og Open Street Map contributors (utenfor Norge)"

nvdb_crs <- leafletCRS(
  crsClass = "L.Proj.CRS", code = "EPSG:25833",
  proj4def = "+proj=utm +zone=33 +ellps=GRS80 +units=m +no_defs",
  resolutions = c(
    21674.7100160867,
    10837.35500804335,
    5418.677504021675,
    2709.3387520108377,
    1354.6693760054188,
    677.3346880027094,
    338.6673440013547,
    169.33367200067735,
    84.66683600033868,
    42.33341800016934,
    21.16670900008467,
    10.583354500042335,
    5.291677250021167,
    2.6458386250105836,
    1.3229193125052918,
    0.6614596562526459,
    0.33072982812632296,
    0.16536491406316148
  ),
  origin = c(-2500000.0, 9045984.0))

svv_background_color <- "#F5F5F5"
```


```{r read}
model_comparisons <- 
  base::readRDS(
    file = "compare_rv.rds"
  )
```

# Bakgrunn
Norsk Regnesentral har utviklet en modell for maskinell ÅDT-belegging av vegnettet. ÅDT-estimater fra denne modellen er her sammenlignet med den "manuelle" ÅDT-beleggingen som i dag er tilgjengelig i NVDB (objektet Trafikkmengde).


```{r gdb}
# klepp <- sf::st_read("trafikklenker/klepp.gdb")
# kinn <- sf::st_read("trafikklenker/kinn.gdb")
# kinn <- sf::read_sf("trafikklenker/kinn.gdb")
# vestland <- sf::st_read("trafikklenker/vestland_erf.gdb")
# vestland <- geojsonsf::geojson_sf("trafikklenker/vestland_erf.gdb")
```


```{r compare}
# Try Rv 15
# manual_adt_rv15 <- get_aadt_by_road("RV15") %>% 
#   dplyr::filter(
#     purrr::map_lgl(
#       county_numbers, ~ 46 %in% .)
#   )
# 
# manual_adt_rv5 <- get_aadt_by_road("RV5") %>% 
#   dplyr::filter(
#     purrr::map_lgl(
#       county_numbers, ~ 46 %in% .)
#   )
# 
# manual_adt_ev16 <- get_aadt_by_road("EV16") %>% 
#   dplyr::filter(
#     purrr::map_lgl(
#       county_numbers, ~ 46 %in% .)
#   )
# 
# manual_adt <- 
#   dplyr::bind_rows(
#     manual_adt_rv5,
#     manual_adt_rv15,
#     manual_adt_ev16
#   )
# 
# nr_model <- 
#   traffic_links_transformed %>% 
#   dplyr::filter(roadn %in% c(5, 15, 16))



#manual_adt_fv44 <- get_aadt_by_road("FV44")


# test <- sf::st_intersects(
#   nr_model_rv15$geom[1],
#   manual_adt_rv15$geometry
#   ) %>% 
#   unlist()

# matchende <- 
#   sf::st_join(
#     traffic_links_transformed,
#     manual_adt_fv44,
#     largest = TRUE
#   ) %>% 
#   dplyr::mutate(
#     aadt_diff = round((aadt_bal - aadt_total) / aadt_total * 100, digits = 0),
#     link_label_final = paste0(link_label,
#                               "<br/>", 
#                               "NVDB: ", aadt_total, " Kilde: ", source),
#     link_label_final = lapply(link_label_final, htmltools::HTML)
#   ) %>% 
#   dplyr::select(-link_label)

# Three links do not match along Oppstrynsvatnet, as it seems
# the geometry is a little moved to the side. Has something changed to 
# its geometry in NVDB since the traffic link was genereated?
# An st_buffer must be set in UTM
```


# Kart
Sammenligning mellom ÅDT fra Norsk Regnesentrals modell og manuell ÅDT-belegging.

```{r map_function}
create_aadt_comparison_map <- function(aadt_df) {
  
  # Create a red-green scale based on index values
  negative_value <- 
    round(abs(min(aadt_df$aadt_diff, na.rm = T)), digits = 0) + 1
  positive_value <- 
    round(max(aadt_df$aadt_diff, na.rm = T), digits = 0) + 1

  # If even the max value is negative
  if(positive_value < 0) positive_value <- 1

  rc1 <- colorRampPalette(
    colors = c("purple", "green"), 
    space = "Lab")(negative_value)

  ## Make vector of colors for values larger than 0 (180 colors)
  rc2 <- colorRampPalette(
    colors = c("green", "orange"), 
    space = "Lab")(positive_value)

  ## Combine the two color palettes
  rampcols <- c(rc1, rc2)

  palett_index <-
    leaflet::colorNumeric(
      palette = rampcols,
      domain = NULL
      )

  aadt_map <- 
    leaflet(
      width = "100%",
      height = 700,
      options = leafletOptions(
        crs = nvdb_crs,
        zoomControl = TRUE
        )
      ) %>%
  addTiles(
    urlTemplate = nvdb_map_url,
    attribution = nvdb_map_attribution
    ) %>%
  addPolylines(
    data = aadt_df,
    label = ~link_label_final,
    opacity = 0.8,
    #fill = T,
    #fillColor = ~palett_index(aadt_diff),
    color = ~palett_index(aadt_diff),
    #fillColor = ~palett_index(aadt_df$aadt_diff),
    #fillOpacity = 0.9,
    highlightOptions = highlightOptions(
      bringToFront = TRUE,
      sendToBack = FALSE,
      color = "red",
      opacity = 0.6
      )
    ) %>%
    addLegend(
      "bottomright",
      pal = palett_index,
      values = aadt_df$aadt_diff,
      title = "Differanse",
      opacity = 0.8,
      labFormat = labelFormat(big.mark = " ")
      )
  
  return(aadt_map)
}


create_aadt_comparison_map_abs <- function(aadt_df) {
  
  # Create a red-green scale based on index values
  negative_value <- 
    round(abs(min(aadt_df$aadt_diff_abs, na.rm = T)), digits = 0) + 1
  positive_value <- 
    round(max(aadt_df$aadt_diff_abs, na.rm = T), digits = 0) + 1

  # If even the max value is negative
  if(positive_value < 0) positive_value <- 1

  rc1 <- colorRampPalette(
    colors = c("blue", "green"), 
    space = "Lab")(negative_value)

  ## Make vector of colors for values larger than 0 (180 colors)
  rc2 <- colorRampPalette(
    colors = c("green", "red"), 
    space = "Lab")(positive_value)

  ## Combine the two color palettes
  rampcols <- c(rc1, rc2)

  palett_index <-
    leaflet::colorNumeric(
      palette = rampcols,
      domain = NULL
      )

  aadt_map <- 
    leaflet(
      width = "100%",
      height = 700,
      options = leafletOptions(
        crs = nvdb_crs,
        zoomControl = TRUE
        )
      ) %>%
  addTiles(
    urlTemplate = nvdb_map_url,
    attribution = nvdb_map_attribution
    ) %>%
  addPolylines(
    data = aadt_df,
    label = ~link_label_final,
    opacity = 0.8,
    color = ~palett_index(aadt_diff_abs),
    highlightOptions = highlightOptions(
      bringToFront = TRUE,
      sendToBack = FALSE,
      color = "purple",
      opacity = 0.6
      )
    ) %>%
    addLegend(
      "bottomright",
      pal = palett_index,
      values = aadt_df$aadt_diff_abs,
      title = "Avvik",
      opacity = 0.8,
      labFormat = labelFormat(big.mark = " ")
      )
  
  return(aadt_map)
}

```

```{r map}
create_aadt_comparison_map_abs(
  model_comparisons
  )
```


## Spesielle tilfeller
En titt på noen utvalgte lenker.

### Toplanskryss på Ev 134 ved Raglamyr
Fordeling av ÅDT i toplanskryss blir ofte feil. Modellen legger for mye trafikk på rampene. Skulle hatt endenoder inn i kommunalt vegnett som kunne dempe disse verdiene.


### I-kryss på Fv 547 ved Åkrehamn
Balanseringen bevarer trafikknivået langs fylkesvegen gjennom krysset. Her mangler modellen informasjon om trafikk som faktisk forsvinner ut i kommunalt vegnett.

### Kollektivlenke på Ev 134 ved Førre
Modellen vet ikke at dette er en lenke kun for kollektivtrafikk, og behandler den som en vanlig veg. Dermed tilegnes denne lenken alt for høy ÅDT-verdi.


# Plott

```{r plot, fig.height=8, fig.width=8}
model_comparisons |> 
  ggplot(
    aes(
      x = aadt_total, 
      y = aadt_bal,
      color = intersection_part
      #color = road_category
      )
    ) +
  ggplot2::geom_point(
    alpha = 0.6,
    size = 3
  ) +
  geom_abline(
    slope = 1,
    intercept = 0
  ) +
  ggplot2::facet_wrap(
    facets = vars(source),
    ncol = 1
    ) +
  #xlim(0, 5e4) +
  #ylim(0, 5e4) +
  theme_light() +
  theme(
    #axis.text.x = element_text(angle = 90),
    panel.grid.minor.x = element_blank(),
    axis.title.y = element_text(
        margin = margin(t = 0, r = 15, b = 0, l = 0)),
    axis.title.x = element_text(
      margin = margin(t = 15, r = 0, b = 0, l = 0)),
    plot.background = element_rect(fill = svv_background_color),
    panel.background = element_rect(fill = svv_background_color),
    legend.position = "bottom",
    legend.background = element_rect(fill = svv_background_color),
    legend.key = element_blank(),
    strip.background = element_rect(fill = "#ed9300"),
    strip.text = element_text(color = "black")
  ) +
  scale_x_continuous(
    labels = 
      scales::label_number(
        suffix = "k",
        scale = 1e-3
      ),
    limits = c(0, NA)
  ) +
  scale_y_continuous(
    labels = 
      scales::label_number(
        suffix = "k",
        scale = 1e-3
      )
  ) +
  # scale_color_manual(
  #   values = 
  #     c("E" = "#008ec2",
  #       "R" = "#58b02c",
  #       "F" = "#444f55"),
  #       name = "Vegkategori"
  # ) +
  scale_color_manual(
    values = 
      c("TRUE" = "#008ec2",
        "FALSE" = "#58b02c"),
        name = "Rampe"
  ) +
  #scale_fill_brewer(palette = "Set3") +
  labs(x = "\u00c5DT fra NVDB", y = "Modellert \u00c5DT (balansert)") +
  ggtitle("Modellert \u00c5DT sammenlignet med \"manuell\"")
```


# Tavletegninger
Manuell ÅDT-belegging i toplanskryss er vanskelig og tidkrevende.

```{r adt_image_1}
knitr::include_graphics(
  "C:/Users/snohan/Pictures/adt/adt_1.jpg"
)
```

```{r adt_image_2}
knitr::include_graphics(
  "C:/Users/snohan/Pictures/adt/adt_2.jpg"
)
```

```{r adt_image_3}
knitr::include_graphics(
  "C:/Users/snohan/Pictures/adt/adt_3.jpg"
)
```

Foto: Snorre Hansen