---
title: "Lengde- og kjøretøyklassifisering av vegtrafikk i Norge"
output: 
  officedown::rdocx_document:
    reference_docx: svv_template.docx
    toc: true
    toc_depth: 2
    fig_caption: true
    fig_width: 7
    tables:
      style: Table
      layout: autofit
      width: 1.0
      caption:
        style: Tabelltekst
        pre: 'Tabell '
        sep: '. '
      conditional:
        first_row: true
        first_column: false
        last_row: false
        last_column: false
        no_hband: false
        no_vband: true
    plots:
      style: Normal
      align: center
      caption:
        style: Figurtekst
        pre: 'Figur '
        sep: '. '
    lists:
      ol.style: null
      ul.style: null
---

```{r setup, include = FALSE, echo = FALSE}
source("H:/Programmering/R/byindeks/rmd_setup.R")

knitr::opts_chunk$set(
  fig.width = 6.2
  )

svv_background_color <- "#F5F5F5"
limit_color = "#ed1c2e"
alpha_value = 0.6

# Data is prepared in vehicle_register_data_prep.R
```

```{r data}
classified_vehicles <- 
  readr::read_csv2("kjoretoyregisteret/kjoretoy_filtrert.csv")

vehicles_5.4_grouped <-
  read.csv2("kjoretoyregisteret/vehicles_5.4_grouped.csv")

vehicles_5.6_grouped <-
  read.csv2("kjoretoyregisteret/vehicles_5.6_grouped.csv")

vehicles_5.8_grouped <-
  read.csv2("kjoretoyregisteret/vehicles_5.8_grouped.csv")

vehicles_6.0_grouped <-
  read.csv2("kjoretoyregisteret/vehicles_6.0_grouped.csv")

vehicles_relative <-
  read.csv2("kjoretoyregisteret/vehicles_relative.csv")

classes_joined <-
  readr::read_csv2("kjoretoyregisteret/classes_joined.csv")

norsikt_rtdce_mapping <- 
  readr::read_csv2("kjoretoyregisteret/norsikt_rtdce_mapping.csv")

#
```

<br>

**Tabelliste**
```{r list_of_tables}
officer::block_toc(style = "Tabelltekst")
```

<br>

**Figurliste**
```{r list_of_figures}
officer::block_toc(style = "Figurtekst")
```


# Sammendrag
Her presenteres en oversikt over fire ulike kjøretøyklassifiseringssystemer. Disse er den tradisjonelle lengdeklassifiseringen brukt i trafikkdata, Kjøretøyforskriften, nordisk klassifiseringsstandard og klassifisering fra trafikkregistreringsutstyret som i dag benyttes i Trafikkdatasystemet. 

En analyse av sammenhengen mellom kjøretøylengde og Kjøretøyforskriftens klasser viser at det ikke i alle tilfeller er entydige skiller mellom klasse og de tradisjonelle lengdeklassene. En tilsvarende oversikt over sammenhengen mellom kjøretøys tillatte totalvekt og Kjøretøyforskriftens klasser viser at disse to er entydig definert foruten noen få unntak.

Videre viser en analyse av sammenhengen mellom kjøretøylengde og tillatt totalvekt at skillet mellom korte og lange kjøretøy burde vært ved 7,5 m dersom grensen skal passe best til skillet mellom lette og tunge ved 3,5 tonn. Likevel er forskjellen fra den tradisjonelle lengdegrensen på 5,6 m relativt liten, og ikke av særlig betydning.

Til slutt er det sett på sammenhengen mellom alle klassifiseringssystemene for å se hvilke klassekoder som tilsvarer hverandre. Dersom NorSIKT-systemet skal benyttes, viser det seg å være nivå 3 som passer best med data fra dagens trafikkregistreringsutstyr som benyttes i Trafikkdatasystemet.


# Bakgrunn
I trafikkdatasammenheng har det i mange år vært vanlig å klassifisere motorkjøretøy basert på _målt_ lengde. Den målte lengden er typisk brukt til å dele inn kjøretøy i to klasser: lette og tunge. Målt lengde er derfor en tilnærming til skillet for tillatt totalvekt på 3,5 tonn som er grensen mellom lette og tunge kjøretøy, slik den er definert i Kjøretøyforskriften. Den tilsvarende grensen for målt lengde har alltid vært satt til 5,6 m.

Denne rapporten tar for seg sammenhengen mellom den tradisjonelle lengdeklassifiseringen og kjøretøyklassifiseringen slik den er beskrevet i Kjøretøyforskriften. Videre sammenlignes dette med en felles nordisk standard for kjøretøyklassifisering, samt klassifiseringen som fås fra trafikkregistreringsutstyret som benyttes til innsamling av trafikkdata i Norge.

Sammenhenger mellom lengde- og kjøretøyklassifisering er basert på tekniske data fra Kjøretøyregisteret.


# Lengdeklassifisering
Den tradisjonelle lengdeklassifiseringen baserer seg på målt lengde, og har to nivåer.

Nivå 1 har to klasser:

  - under 5,6 m: lette kjøretøy, dvs. under 3,5 tonn
  - over 5,6 m: tunge kjøretøy, dvs. fra og med 3,5 tonn
  
Nivå 2 har seks klasser:

  - under 5,6 m: lette kjøretøy, dvs. under 3,5 tonn
  - fra 5,6 m til 7,6 m
  - fra 7,6 m til 12,5 m
  - fra 12,5 m til 16 m
  - fra 16 m til 24 m
  - fra 24 m

Tidligere var motorsykler angitt som egen klasse. Disse er nå inkludert i klassen under 5,6 m.


# Kjøretøyforskriftens kjøretøygrupper
Kjøretøyforskriftens kapittel 2 lister opp kjøretøygrupper som inndelt etter tillatt totalvekt og/eller antall sitteplasser. I det følgende er vekt oppgitt i tonn, og det er alltid tillatt totalvekt det er snakk om.

Følgende kjøretøygrupper nevnes i forskriften:

  - M1 (personbil, maks 9 personer)
  - M2 (buss, flere enn 8 sitteplasser, maks 5 tonn)
  - M3 (buss, flere enn 8 sitteplasser, over 5 tonn)
  - N1 (varebil, maks 3,5 tonn)
  - N2 (lastebil, mellom 3,5 og 12 tonn)
  - N3 (lastebil, over 12 tonn)
  - O1 (tilhenger, maks 0,75 tonn)
  - O2 (tilhenger, mellom 0,75 og 3,5 tonn)
  - O3 (tilhenger, mellom 3,5 og 10 tonn)
  - O4 (tilhenger, over 10 tonn)
  - G (terrenggående varianter av gruppene M og N. For eksempel er en ganske vanlig personbil som Toyota Land Cruiser blant disse)
  - L, MCL, MCM, MCT (moped og motorsykkel, med undergrupper som ikke er relevante her)
  - T (traktor, med undergrupper som ikke er relevante her)
  - C (beltetraktor, med undergrupper som ikke er relevante her)
  - R (traktorhenger, med undergrupper som ikke er relevante her)
  - S (utskiftbar trukket maskin, med undergrupper som ikke er relevante her)
  - BB (beltebil)
  - BM (beltemotorsykkel)
  
Det antas at bidraget til trafikkarbeid på offentlig veg fra klassene T, C, R, S, BB og BM kan neglisjeres.


# Nordisk klassifiseringsstandard (NorSIKT)
De nordiske landene har samarbeidet om et felles klassifiseringssystem, Nordic System for Intelligent Classification of Traffic (NorSIKT). Systemet inneholder 6 nivåer med ulikt antall klasser. Nivå 1 er triviell og har kun én klasse for motorkjøretøy.

NorSIKT nivå 2 har følgende fem klasser:

  - LMV: light motor vehicle (lett kjøretøy)
  - LMV WC: light motor vehicle with coupled (lett kjøretøy med henger)
  - HMV: heavy motor vehicle (tungt kjøretøy)
  - HMV WC: heavy motor vehicle with coupled (tungt kjøretøy med henger)
  - OMV: other motor vehicle (andre kjøretøy)
  
NorSIKT nivå 3 har følgende sju klasser:

  - MC_MP: motorcycle, moped (motorsykkel, moped)
  - MC_MP WC: motorcycle, moped with coupled (motorsykkel, moped med henger)
  - PC_LGV_LB: personal car, light goods vehicle, light bus (personbil, varebil, lett buss)
  - PC_LGV_LB WC: personal car, light goods vehicle, light bus with coupled (personbil, varebil, lett buss med henger)
  - HMV: heavy motor vehicle (tungt kjøretøy)
  - HMV WC: heavy motor vehicle with coupled (tungt kjøretøy med henger)
  - OMV: other motor vehicle (andre kjøretøy)
  
NorSIKT nivå 4 har følgende 11 klasser:

  - MC_MP: motorcycle, moped (motorsykkel, moped)
  - MC_MP WC: motorcycle, moped with coupled (motorsykkel, moped med henger)
  - PC_LGV: personal car, light goods vehicle (personbil, varebil)
  - PC_LGV WC: personal car, light goods vehicle with coupled (personbil, varebil med henger)
  - LB: light bus (lett buss)
  - LB WC: light bus with coupled (lett buss med henger)
  - HB: heavy bus (tung buss)
  - HB WC: heavy bus with coupled (tung buss med henger)
  - HGV_RT_EMS: heavy goods vehicle, road tractor, other heavy vehicle (lastebil, trekkbil, annet tungt kjøretøy)
  - HGV_RT_EMS WC: heavy goods vehicle, road tractor, other heavy vehicle with coupled (lastebil, trekkbil, annet tungt kjøretøy med henger)
  - OMV: other motor vehicle (andre kjøretøy)


NorSIKT nivå 5 har følgende 14 klasser:

  - MC_MP: motorcycle, moped (motorsykkel, moped)
  - MC_MP WC: motorcycle, moped with coupled (motorsykkel, moped med henger)
  - PC_LGV: personal car, light goods vehicle (personbil, varebil)
  - PC_LGV WC: personal car, light goods vehicle with coupled (personbil, varebil med henger)
  - LB: light bus (lett buss)
  - LB WC: light bus with coupled (lett buss med henger)
  - HB: heavy bus (tung buss)
  - HB WC: heavy bus with coupled (tung buss med henger)
  - HGV: heavy goods vehicle (lastebil)
  - HGV WC: heavy goods vehicle with coupled (lastebil med henger)
  - RT: road tractor (trekkbil)
  - RT WC: road tractor with coupled (trekkbil med semitrailer)
  - EMS: other heavy vehicle (annet tungt kjøretøy)
  - OMV: other motor vehicle (andre kjøretøy)
  
  
NorSIKT nivå 6 har følgende 19 klasser:

  - MP: moped (moped)
  - MC: motorcycle (motorsykkel)
  - MC WC: motorcycle with coupled (motorsykkel med henger)
  - PC: personal car (personbil)
  - PC WC: personal car with coupled (personbil med henger)
  - Small LGV: small light goods vehicle (liten varebil)
  - Small LGV WC: small light goods vehicle with coupled (liten varebil med henger)
  - Big LGV: big light goods vehicle (stor varebil)
  - Big LGV WC: big light goods vehicle with coupled (stor varebil med henger)
  - LB: light bus (lett buss)
  - LB WC: light bus with coupled (lett buss med henger)
  - HB: heavy bus (tung buss)
  - HB WC: heavy bus with coupled (tung buss med henger)
  - HGV: heavy goods vehicle (lastebil)
  - HGV WC: heavy goods vehicle with coupled (lastebil med henger)
  - RT: road tractor (trekkbil)
  - RT WC: road tractor with coupled (trekkbil med semitrailer)
  - EMS: other heavy vehicle (annet tungt kjøretøy)
  - OMV: other motor vehicle (andre kjøretøy)
  

# Kjøretøyklasser fra trafikkregistreringsutstyr
Kjøretøyklassifiseringen fra trafikkregistreringsutstyret er basert på mer enn bare lengdemåling. Hvilke måleverdier som inngår i klassifiseringen er avhengig av sensortype og leverandør.


## Kontinuerlige registreringer
I perioden fra 2015 til 2018 ble det innfaset nytt utstyr som gir klassifisering. Det er til nå blitt registrert med to ulike apparattyper.

Fra Loop Monitor får vi følgende 11 kjøretøyklasser:

  - 1: motorsykkel
  - 2: personbil
  - 3: personbil med henger
  - 4: varebil
  - 5: varebil med henger
  - 6: buss
  - 71: Liten lastebil
  - 72: Lastebil
  - 8: Vogntog
  - 9: semitrailer
  - 10 eller blank: uklassifisert

Fra EMU3 får vi følgende 6 kjøretøyklasser:

  - LMV1: motorsykkel, moped
  - LMV2: personbil, lett varebil
  - LMV2_WC: personbil, lett varebil med henger
  - HMV: lastebil
  - HMV_WC: lastebil med henger
  - UC/LOOP: uklassifisert
  

## Periodiske registreringer
For periodiske registreringer med faste sensorer benyttes samme apparattyper som for kontinuerlige registreringer. FOr mobile periodiske registreringer er det fra og med 2019 benyttet to ulike radartyper.

Fra Armadillo får vi følgende kjøretøyklasser:

  - Small: motorsykkel, små biler (omtrent under 4 m)
  - Medium: personbil, varebil (omtrent mellom 4 m og 6 m)
  - Large: buss, lastebil (omtrent over 6 m)
  
TOPO gir klassifisering i følgende kjøretøyklasser:

  - 1: motorsykkel
  - 2: personbil
  - 3: personbil med henger, varebil med henger
  - 4: varebil
  - 6: buss
  - 7: lastebil
  - 8: lastebil med henger
  - 9: trekkbil med semitrailer
  - 10: ukjent
  

# Sammenheng mellom lengde og Kjøretøyforskriftens klasser
Datagrunnlaget i denne analysen er teknisk informasjon om dagens bilpark slik Kjøretøyregisteret var 4. september 2021. Her begrenses datagrunnlaget til kjøretøy som har status "registrert", og kjøretøy som er avskiltet eller vraket inngår ikke. Videre er det begrenset til kjøretøy som er registrert første gang etter 1.1.2000, da eldre kjøretøy antas å utgjøre en neglisjerbar andel av dagens kjørte kilometer på det norske vegnettet.

Lengden som er oppgitt i Kjøretøyregisteret er i noen tilfeller lagt inn med opplagte feil. Disse er luket ut etter følgende kriterier:

  - L må være mellom 1 og 4 m
  - M1 må være mellom 2,5 og 12 m
  - N1 må være mellom 4 og 10 m
  - N2 må være mellom 3 og 12 m
  - N3 må være mellom 3 og 20 m
  - O1 må være mellom 1 og 10 m
  - O2 må være mellom 2 og 15 m
  - O3 må være mellom 4 og 15 m
  - O4 må være mellom 2 og 25 m
  
M2 og M3 har alle troverdige lengder.

Tabellen nedenfor viser antall kjøretøy i kjøretøyklassene.

<br>
  
```{r autosys_valid_length_table}
classified_vehicles %>%
  dplyr::group_by(class, valid_length) %>% 
  dplyr::summarise(n_vehicles = n()) %>% 
  tidyr::pivot_wider(
    names_from = valid_length,
    names_prefix = "valid_length_",
    values_from = n_vehicles
    ) %>% 
  dplyr::select(class, valid_length_TRUE, valid_length_FALSE) %>% 
  flextable() %>%
  set_header_labels(
    class = "Kjøretøyklasse",
    valid_length_TRUE = "Antall med\n troverdig lengde",
    valid_length_FALSE = "Antall med\n ikke-troverdig lengde"
    ) %>%
  bold(part = "header") %>%
  bg(bg = "#ED9300", part = "header") %>%
  border_remove() %>%
  hline_top(part = "header", border = borderline) %>%
  hline_bottom(part = "all", border = borderline) %>%
  height_all(height = .2) %>%
  fix_border_issues() %>% 
  set_caption("Antall kjøretøy per klasse i Kjøretøyregisteret.",
              autonum = table_numbers,
              style = "Tabelltekst")
```
<br>

I figuren nedenfor vises fordeling av lengder per klasse.

<br>

```{r plot_length_distributions, fig.height=6, fig.cap="Fordeling av Kjøretøyregisterets lengder per kjøretøyklasse"}
classified_vehicles %>% 
  dplyr::filter(
    valid_length == TRUE
    ) %>% 
  ggplot(
    aes(class, lengde_m)
    ) +
  geom_boxplot() +
  #geom_hline(aes(yintercept = 5.6), color = limit_color, alpha = alpha_value) +
  #geom_hline(aes(yintercept = 7.6), color = limit_color, alpha = alpha_value) +
  #geom_hline(aes(yintercept = 12.5), color = limit_color, alpha = alpha_value) +
  #geom_hline(aes(yintercept = 16), color = limit_color, alpha = alpha_value) +
  theme_bw() +
  scale_y_continuous(
    breaks = c(5.6, 7.6, 12.5, 16, 24)
  ) +
  theme(
    panel.grid.minor = element_blank(),
    panel.grid.major.x = element_blank(),
    axis.title.y = element_text(
      margin = margin(t = 0, r = 15, b = 0, l = 0)),
    axis.title.x = element_text(
      margin = margin(t = 15, r = 0, b = 0, l = 0))
    ) +
  labs(
    x = "Kjøretøyklasse i Kjøretøyforskriften",
    y = "Kjøretøylengde i Kjøretøyregisteret (m)",
    title = "Fordeling av kjøretøylengde per kjøretøyklasse"
    )
```
<br>

I figuren går det tydelig fram at klassene L, M1 og N1 stort sett passer inn under 5,6 m Videre er det ganske bra plass til de fleste i klasse M2 og N2 mellom 5,6 m og 7,6 m. M3 blir delt i to ved skillet på 12,5 m. N3 passer rimelig greit inn  mellom 7,6 m og 12,5 m, men disse kjøretøyene har jo ofte henger i tillegg. Foreløpig foreligger ingen informasjon om typiske sammensetninger av bil og henger.

<br>

```{r autosys_length_table}
classified_vehicles %>%
  dplyr::filter(valid_length == TRUE) %>% 
  dplyr::group_by(class) %>% 
  dplyr::summarise(
    Antall = n(),
    Min = min(lengde_m),
    Persentil_25 = quantile(lengde_m, 0.25, na.rm = TRUE),
    Median = median(lengde_m, na.rm = TRUE),
    Persentil_75 = quantile(lengde_m, 0.75, na.rm = TRUE),
    Maks = max(lengde_m),
    Gj.snitt = mean(lengde_m, na.rm = TRUE),
    Std.avvik = sd(lengde_m, na.rm = TRUE)
    ) %>% 
  flextable() %>%
  colformat_double(j = 3:9, digits = 2) %>% 
  set_header_labels(
    class = "Kjøretøyklasse"
    ) %>%
  bold(part = "header") %>%
  bg(bg = "#ED9300", part = "header") %>%
  border_remove() %>%
  hline_top(part = "header", border = borderline) %>%
  hline_bottom(part = "all", border = borderline) %>%
  height_all(height = .2) %>%
  fix_border_issues() %>% 
  set_caption("Verdier for lengdefordeling per klasse. Lengder er oppgitt i meter.",
              autonum = table_numbers,
              style = "Tabelltekst")
```
<br>

I figuren nedenfor vises fordeling av tillatt totalvekt per klasse.

```{r plot_weight_distributions, fig.height=6, fig.cap="Fordeling av Kjøretøyregisterets tillatte totalvekter per kjøretøyklasse"}
classified_vehicles %>% 
  dplyr::filter(
    valid_weight == TRUE,
    vekt_t <= 60
  ) %>% 
  ggplot(aes(class, vekt_t)) +
  geom_boxplot() +
  #geom_hline(aes(yintercept = 3.5), color = limit_color, alpha = alpha_value) +
  theme_bw() +
  scale_y_continuous(
    breaks = c(3.5, 20, 40, 60)
  ) +
  theme(
    panel.grid.minor = element_blank(),
    panel.grid.major.x = element_blank(),
    axis.title.y = element_text(
      margin = margin(t = 0, r = 15, b = 0, l = 0)),
    axis.title.x = element_text(
      margin = margin(t = 15, r = 0, b = 0, l = 0))
  ) +
  labs(
    x = "Kjøretøyklasse i Kjøretøyforskriften",
    y = "Tillatt totalvekt (tonn)",
    title = "Fordeling av tillatt totalvekt per kjøretøyklasse"
  )
```
<br>

Her er kjøretøy med tillatt totalvekt over 60 tonn utelatt. Disse er for det meste dumpere (N3) som ikke kan kjøre på offentlig veg, eller spesielle hengere (O4, maskinhenger o.l).

I M2 er det noen få kjøretøy som er korte og/eller lette (42 som er under 3,5 tonn), men stort sett er alle i M2 både lange og tunge.


# Sammenheng mellom lengde og tillatt totalvekt
Datagrunnlaget i denne analysen er det samme som i forrige kapittel, men her brukt til en analyse av sammenhengen mellom kjøretøylengde og klassifisering. Spørsmålet er hvor godt lengdegrensen på 5,6 m passer med skillet mellom lett og tung på 3,5 tonn tillatt totalvekt.

## Relevante kjøretøyklasser
For å se nærmere på grensen mellom lette og tunge, er det tilstrekkelig å inkludere følgende kjøretøygrupper slik de er definert i Kjøretøyforskriften:

  - M1, M1G (personbil, maks 8 sitteplasser)
  - M2, M2G (minibuss, flere enn 8 sitteplasser, maks 5 tonn totalvekt)
  - N1, N1G (lett varebil, maks 3,5 tonn totalvekt)
  - N2, N2G (liten lastebil, totalvekt mellom 3,5 og 12 tonn)

De øvrige klassene inneholder kun lengre kjøretøy.


## Analyse
Ved å kategorisere alle kjøretøy etter kombinasjon av lengde og tillatt totalvekt, kan de deles inn i disse fire kategoriene:

  - Korte og lette: under 5,6 m og opp til og med 3,5 tonn.
  - Korte og tunge: under 5,6 m og over 3,5 tonn.
  - Lange og lette: 5,6 m eller mer og opp til og med 3,5 tonn.
  - Lange og tunge: 5,6 m eller mer og over 3,5 tonn.
  
Den første og siste kategorien er i harmoni med tanken om å skille lette og tunge kjøretøy ved 5,6 m. De to midterste kategoriene er i denne sammenhengen selvmotsigende, og bør helst inneholde så få kjøretøy som mulig.

I de følgende figurene er det vist hvordan kjøretøyene fordeler seg i disse fire kategoriene for ulike valg av lengdegrensen.


```{r vegtek}
# vegtek_columns_to_be_removed <- c("tekn_drivst",
#                                   "tekn_euronorm_ny",
#                                   "tekn_hybrid",
#                                   "tekn_hybrid_kategori",
#                                   "tekn_merkenavn")
# 
# vehicle_info %>% 
#         dplyr::select(!tidyselect::all_of(vegtek_columns_to_be_removed)) %>% 
#         writexl::write_xlsx(path = "kjoretoy_O3.xlsx")
```

```{r combination_plot_function}
plot_combination_distribution <- function(vehicle_grouped_df, subtitle_text) {
  
  vehicle_grouped_df %>% 
    ggplot(aes(kategori, antall)) +
    ggplot2::geom_col() +
    geom_text(aes(label = antall,
                     y = 1e5),
                color = "grey",
                position = position_dodge(0.9),
                vjust = 0) +
    facet_wrap(vars(class)) +
    theme_bw() +
    scale_y_continuous(
      breaks = c(0, 1e6)
    ) +
    theme(
      panel.grid.minor = element_blank(),
      panel.grid.major.x = element_blank(),
      panel.grid.minor.x = element_blank(),
      axis.text.x = element_text(angle = 90),
      axis.title.y = element_text(
        margin = margin(t = 0, r = 15, b = 0, l = 0)),
      axis.title.x = element_text(
        margin = margin(t = 15, r = 0, b = 0, l = 0))
    ) +
    labs(x = "Kategori", y = "Antall kjøretøy") +
    ggtitle("Sammenheng mellom lengde og tillatt totalvekt",
            subtitle = subtitle_text)
}
```


```{r bin_5_4, fig.cap="Antall kjøretøy i kombinasjon av vekt og lengde med lengdeskille ved 5,4 m."}
plot_combination_distribution(vehicles_5.4_grouped,
                              "Lengdeskille ved 5,4 m")
```
<br>

```{r bin_5_6, fig.cap="Antall kjøretøy i kombinasjon av vekt og lengde med lengdeskille ved 5,6 m."}
plot_combination_distribution(vehicles_5.6_grouped,
                              "Lengdeskille ved 5,6 m")
```
<br>

```{r bin_5_8, fig.cap="Antall kjøretøy i kombinasjon av vekt og lengde med lengdeskille ved 5,8 m."}
plot_combination_distribution(vehicles_5.8_grouped,
                              "Lengdeskille ved 5,8 m")
```
<br>

```{r bin_6_0, fig.cap="Antall kjøretøy i kombinasjon av vekt og lengde med lengdeskille ved 6,0 m."}
plot_combination_distribution(vehicles_6.0_grouped,
                              "Lengdeskille ved 6,0 m")
```
<br>

I alle disse tilfellene er det "kort og lett" som dominerer i antall. Det er relativt små forskjeller i fordelingen.

For enklere å kunne sammenligne fordelingen mellom de ulike lengdevalgene, settes disse i samme visualisering hvor vi ser på forskjellige lengdeskiller og relativ fordeling av kjøretøyene i kategorier.

<br>

```{r rel_dist, fig.cap="Relativ andel kjøretøy i kategorier ved flere valg av lengdegrense."}
vehicles_relative %>% 
  dplyr::filter(lengdegrense %in% c(
    "5.4", "5.6", "6", "6.5", "7", "7.3", "7.4", "7.5", "8", "8.5"
    )) %>% 
  ggplot(aes(kategori, prosentandel, fill = lengdegrense)) +
  ggplot2::geom_col(position = "dodge") +
  theme_bw() +
  theme(
    panel.grid.major.x = element_blank(),
    panel.grid.minor.x = element_blank(),
    axis.text.x = element_text(angle = 90, vjust = 0.5),
    axis.title.y = element_text(
      margin = margin(t = 0, r = 15, b = 0, l = 0)),
    axis.title.x = element_text(
      margin = margin(t = 15, r = 0, b = 0, l = 0))
  ) +
  scale_fill_brewer(palette = "Set3") +
  labs(x = "Kategori", y = "Prosentandel (%)") +
  ggtitle("Sammenheng mellom lengde og tillatt totalvekt")
```
<br>

Ser nærmere på de to mellomkategoriene som vi vil ha færrest mulig kjøretøy i.

<br>

```{r rel_dist_closer, fig.cap="Relativ andel kjøretøy i mellomkategoriene ved ulike valg av lengdegrense."}
vehicles_relative %>%
  dplyr::filter(kategori %in% c("kort_og_tung", "lang_og_lett")) %>% 
  ggplot(aes(lengdegrense, prosentandel, fill = kategori)) +
  ggplot2::geom_col(position = "stack") +
  theme_bw() +
  theme(axis.text.x = element_text(angle = 90, vjust = 0.5),
        axis.title.y = element_text(
          margin = margin(t = 0, r = 15, b = 0, l = 0)),
        axis.title.x = element_text(
          margin = margin(t = 15, r = 0, b = 0, l = 0)),
        panel.grid.minor.x = element_blank(),
        panel.grid.major.x = element_blank(),
        legend.position = "bottom") +
  scale_fill_brewer(palette = "Dark2") +
  labs(x = "Lengdegrense", y = "Prosentandel (%)") +
  ggtitle("Sammenheng mellom lengde og tillatt totalvekt",
          subtitle = "Andel kjøretøy i blandet kategori")
```
<br>

Figuren viser at lengdeskille ved 7,5 m gir lavest andel kjøretøy i mellomkategoriene med 0,7 %. Forskjellen er ikke er mer enn 1,5 prosentpoeng fra slik det er med 5,6 m, hvor 2,2 % av kjøretøyene i Kjøretøyregisteret i en av mellomkategoriene. Det er et markant dropp ved 6 m, og dette harmonerer med det som data fra både EMU3 og LM viser av sammenheng mellom sine klasser og målt lengde.


## Korte og tunge
Med 5,6 m som grense er det kun 500 kjøretøy som samtidig er korte og tunge. Typisk er dette SUV-er, små varebiler eller veldig små lastebiler. Med 6,0 m som grense økes denne gruppa til 2 200 kjøretøy, men den består av de samme typene.


## Lange og lette
Mange kjøretøy er definert med tillatt totalvekt på nøyaktig 3,5 tonn (tilpasset krav til førerkort, avgift m.m.). Disse er det 35 000 av når lengdegrensen er 5,6 m. Typisk er disse varebiler og bobiler.


## Overrepresentasjon av bobiler
Det er velkjent at bobiler i perioder utgjør en større andel av kjøretøyene på vegen enn de utgjør i selve kjøretøyregisteret. Dette vil gjerne være tilfelle på (Nasjonale) turistveger i juni. En stor andel av disse er definert som lette (tillatt totalvekt på akkurat 3,5 tonn), men er betydelig lenger enn 5,6 m, typisk 6,0-7,5 m. Disse vil bli lengdeklassifisert over 5,6 m og føre til en for høy andel tunge.


## Overrepresentasjon av varebiler
I byområder er det høy andel varebiler. En andel av disse er definert som lette (tillatt totalvekt på akkurat 3,5 tonn), men er betydelig lenger enn 5,6 m, typisk 6,0-7,5 m. Disse vil bli lengdeklassifisert over 5,6 m og føre til en for høy andel tunge.


## Lette og korte biler med henger
Kombinasjonen av lette og korte biler med hvilken som helst henger, vil gi samlet lengde over 5,6 m. Disse vil bli lengdeklassifisert over 5,6 m og føre til en for høy andel tunge. Overrepresentasjon av dette vil typisk være sommertrafikk med campingvogn og lastehenger ved hytteområder.


## Feilkilder
Fordelingene presentert over er teoretiske og tar ikke hensyn til at ulike typer kjøretøy eventuelt utøver ulikt trafikkarbeid. Det kan være at lengre kjøretøy kjører mer enn korte, og at "problemområdet" rundt 5,6 m utgjør en større andel av trafikkarbeidet enn i Kjøretøyregisteret.


# Sammenheng mellom klassifiseringssystemene
Med utgangspunkt i NorSIKT-klassene er det i tabellene nedenfor satt opp hvilke klasser i de andre klassifiseringssystemene som er de tilsvarende. 


## NorSIKT nivå 2
Nivå 2 omfatter fem klasser og sammenheng med øvrige klassifiseringer er vist i tabellen nedenfor.

<br>

```{r norsikt_2_compare}
classes_joined %>%
  dplyr::filter(norsikt_level == 2) %>% 
  dplyr::select(
    -norsikt_level
    ) %>% 
  flextable() %>%
  set_header_labels(
    norsikt_class = "NorSIKT-klasse",
    register_class = "Forskriftsklasse",
    length_class = "Lengdeklasse",
    lm_class = "LM",
    emu3_class = "EMU3",
    armadillo_class = "Armadillo",
    topo_class = "TOPO",
    norsikt_class_unambiguously_defined_by_lm = "LM entydig med NorSIKT",
    norsikt_class_unambiguously_defined_by_emu3 = "EMU3 entydig med NorSIKT",
    norsikt_class_unambiguously_defined_by_armadillo = "Armadillo entydig med NorSIKT",
    norsikt_class_unambiguously_defined_by_topo = "TOPO entydig med NorSIKT"
    ) %>%
  bold(part = "header") %>%
  bg(bg = "#ED9300", part = "header") %>%
  border_remove() %>%
  hline_top(part = "header", border = borderline) %>%
  hline_bottom(part = "all", border = borderline) %>%
  height_all(height = .2) %>%
  fix_border_issues() %>% 
  set_caption("Sammenheng mellom klassifiseringssystemene, NorSIKT nivå 2.",
              autonum = table_numbers,
              style = "Tabelltekst")
```
<br>

De siste kolonnene i tabellen over angir om det er en entydig sammenheng mellom klassene. For nivå 2 er det en helt entydig sammenheng med klassene som trafikkregistreringsutstyret for kontinuerlig registrering gir. Det samme gjelder for det mobile utstyret, bortsett fra at Armadillo ikke har egne klasser for kjøretøy med henger.


## NorSIKT nivå 3
Nivå 3 omfatter sju klasser og sammenheng med øvrige klassifiseringer er vist i tabellen nedenfor.

<br>

```{r norsikt_3_compare}
classes_joined %>%
  dplyr::filter(norsikt_level == 3) %>% 
  dplyr::select(-norsikt_level) %>% 
  flextable() %>%
  set_header_labels(
    norsikt_class = "NorSIKT-klasse",
    register_class = "Forskriftsklasse",
    length_class = "Lengdeklasse",
    lm_class = "LM",
    emu3_class = "EMU3",
    armadillo_class = "Armadillo",
    topo_class = "TOPO",
    norsikt_class_unambiguously_defined_by_lm = "LM entydig med NorSIKT",
    norsikt_class_unambiguously_defined_by_emu3 = "EMU3 entydig med NorSIKT",
    norsikt_class_unambiguously_defined_by_armadillo = "Armadillo entydig med NorSIKT",
    norsikt_class_unambiguously_defined_by_topo = "TOPO entydig med NorSIKT"
    ) %>%
  bold(part = "header") %>%
  bg(bg = "#ED9300", part = "header") %>%
  border_remove() %>%
  hline_top(part = "header", border = borderline) %>%
  hline_bottom(part = "all", border = borderline) %>%
  height_all(height = .2) %>%
  fix_border_issues() %>% 
  set_caption("Sammenheng mellom klassifiseringssystemene, NorSIKT nivå 3.",
              autonum = table_numbers,
              style = "Tabelltekst")
```
<br>

Den eneste forskjellen mellom nivå 2 og 3 er at motorsykler og lignende (f.eks. mopedbil, ATV mm.) er skilt ut som egen klasse. NorSIKT har egen klasse for motorsykkel med henger, men det er ikke en egen klasse for dette hos trafikkregistreringsutstyret. Denne klassen er i de aller fleste tilfeller ganske fåtallig, så den kan for praktiske formål slås sammen med klassen for motorsykler uten henger.


## NorSIKT nivå 4
Nivå 4 omfatter 11 klasser og sammenheng med øvrige klassifiseringer er vist i tabellen nedenfor.

<br>

```{r norsikt_4_compare}
classes_joined %>%
  dplyr::filter(norsikt_level == 4) %>% 
  dplyr::select(-norsikt_level) %>% 
  flextable() %>%
  set_header_labels(
    norsikt_class = "NorSIKT-klasse",
    register_class = "Forskriftsklasse",
    length_class = "Lengdeklasse",
    lm_class = "LM",
    emu3_class = "EMU3",
    armadillo_class = "Armadillo",
    topo_class = "TOPO",
    norsikt_class_unambiguously_defined_by_lm = "LM entydig med NorSIKT",
    norsikt_class_unambiguously_defined_by_emu3 = "EMU3 entydig med NorSIKT",
    norsikt_class_unambiguously_defined_by_armadillo = "Armadillo entydig med NorSIKT",
    norsikt_class_unambiguously_defined_by_topo = "TOPO entydig med NorSIKT"
    ) %>%
  bold(part = "header") %>%
  bg(bg = "#ED9300", part = "header") %>%
  border_remove() %>%
  hline_top(part = "header", border = borderline) %>%
  hline_bottom(part = "all", border = borderline) %>%
  height_all(height = .2) %>%
  fix_border_issues() %>% 
  set_caption("Sammenheng mellom klassifiseringssystemene, NorSIKT nivå 4.",
              autonum = table_numbers,
              style = "Tabelltekst")
```

<br>

Forskjellen fra nivå 3 er at lett og tung buss er skilt ut som egne klasser med og uten henger. Det er kun LM og TOPO som har egen klasse for buss uten henger. Andel tunge busser med henger vil være fåtallig slik at disse kan inngå i klassen for buss. En tilpasning av nivå 4 der utvidelsen fra nivå 3 kun er en egen klasse for tunge busser vil passe utstyret best.


## NorSIKT nivå 5
Nivå 5 omfatter 14 klasser og sammenheng med øvrige klassifiseringer er vist i tabellen nedenfor.

<br>

```{r norsikt_5_compare}
classes_joined %>%
  dplyr::filter(norsikt_level == 5) %>% 
  dplyr::select(-norsikt_level) %>% 
  flextable() %>%
  set_header_labels(
    norsikt_class = "NorSIKT-klasse",
    register_class = "Forskriftsklasse",
    length_class = "Lengdeklasse",
    lm_class = "LM",
    emu3_class = "EMU3",
    armadillo_class = "Armadillo",
    topo_class = "TOPO",
    norsikt_class_unambiguously_defined_by_lm = "LM entydig med NorSIKT",
    norsikt_class_unambiguously_defined_by_emu3 = "EMU3 entydig med NorSIKT",
    norsikt_class_unambiguously_defined_by_armadillo = "Armadillo entydig med NorSIKT",
    norsikt_class_unambiguously_defined_by_topo = "TOPO entydig med NorSIKT"
    ) %>%
  bold(part = "header") %>%
  bg(bg = "#ED9300", part = "header") %>%
  border_remove() %>%
  hline_top(part = "header", border = borderline) %>%
  hline_bottom(part = "all", border = borderline) %>%
  height_all(height = .2) %>%
  fix_border_issues() %>% 
  set_caption("Sammenheng mellom klassifiseringssystemene, NorSIKT nivå 5.",
              autonum = table_numbers,
              style = "Tabelltekst")
```

<br>

Utvidelsen fra nivå 4 til nivå 5 består av at de tunge deles inn i egne klasser for lastebil og trekkbil med og uten henger, samt en for øvrige tunge kjøretøy. Denne utvidelsen har ingen tilsvarende klasser fra EMU3 eller Armadillo, men LM og TOPO har egne klasser for lastebil med henger og trekkbil med semitrailer.


## NorSIKT nivå 6
Nivå 6 omfatter 19 klasser og sammenheng med øvrige klassifiseringer er vist i tabellen nedenfor.

<br>

```{r norsikt_6_compare}
classes_joined %>%
  dplyr::filter(norsikt_level == 6) %>% 
  dplyr::select(-norsikt_level) %>% 
  flextable() %>%
  set_header_labels(
    norsikt_class = "NorSIKT-klasse",
    register_class = "Forskriftsklasse",
    length_class = "Lengdeklasse",
    lm_class = "LM",
    emu3_class = "EMU3",
    armadillo_class = "Armadillo",
    topo_class = "TOPO",
    norsikt_class_unambiguously_defined_by_lm = "LM entydig med NorSIKT",
    norsikt_class_unambiguously_defined_by_emu3 = "EMU3 entydig med NorSIKT",
    norsikt_class_unambiguously_defined_by_armadillo = "Armadillo entydig med NorSIKT",
    norsikt_class_unambiguously_defined_by_topo = "TOPO entydig med NorSIKT"
    ) %>%
  bold(part = "header") %>%
  bg(bg = "#ED9300", part = "header") %>%
  border_remove() %>%
  hline_top(part = "header", border = borderline) %>%
  hline_bottom(part = "all", border = borderline) %>%
  height_all(height = .2) %>%
  fix_border_issues() %>% 
  set_caption("Sammenheng mellom klassifiseringssystemene, NorSIKT nivå 6.",
              autonum = table_numbers,
              style = "Tabelltekst")
```

<br>

Utvidelsen av nivå 5 til nivå 6 består i å splitte moped ut fra motorsykkel, og egne klasser for henholdsvis personbil, liten lett varebil og stor lett varebil. Disse distinksjonene er ikke tilgjengelig i utstyrsklassene.


## NorSIKT-nivå tilpasset utstyrsklasser
Basert på klassene som fås fra dagens trafikkregistreringsutstyr er det tre nivåer i NorSIKT som er aktuelle å benytte. Det er nivå 2, 3 og 4. Men ikke alle klasser har helt entydig sammenheng med utstyrsklassene. Ved å tilpasse klassene noe, kan få dette entydig.


NorSIKT nivå 2 kan benyttes som den er, og sammenhengen er vist i tabellen under.

<br>

```{r norsikt_2_mapping}
norsikt_rtdce_mapping %>%
  dplyr::filter(norsikt_level == "2") %>% 
  dplyr::select(
    norsikt_class,
    lm_class,
    emu3_class,
    armadillo_class,
    topo_class
    ) %>% 
  flextable() %>%
  set_header_labels(
    norsikt_class = "NorSIKT-klasse",
    #register_class = "Forskriftsklasse",
    #length_class = "Lengdeklasse",
    lm_class = "LM",
    emu3_class = "EMU3",
    armadillo_class = "Armadillo",
    topo_class = "TOPO"
    #norsikt_class_unambiguously_defined_by_lm = "LM entydig med NorSIKT",
    #norsikt_class_unambiguously_defined_by_emu3 = "EMU3 entydig med NorSIKT"
    ) %>%
  bold(part = "header") %>%
  bg(bg = "#ED9300", part = "header") %>%
  border_remove() %>%
  hline_top(part = "header", border = borderline) %>%
  hline_bottom(part = "all", border = borderline) %>%
  height_all(height = .2) %>%
  fix_border_issues() %>% 
  set_caption("Sammenheng mellom NorSIKT nivå 2 og utstyrsklasser.",
              autonum = table_numbers,
              style = "Tabelltekst")
```

<br>

Armadillo har ikke egne klasser med henger, men har sammenheng med de øvrige klassene.

NorSIKT nivå 3 kan tilpasses ved at de to klassene for motorsykkel med og uten henger blir slått sammen til en. Sammenhengen er vist i tabellen under.

<br>

```{r norsikt_3_mapping}
norsikt_rtdce_mapping %>%
  dplyr::filter(norsikt_level == "3r") %>% 
  dplyr::select(
    norsikt_class,
    lm_class,
    emu3_class,
    armadillo_class,
    topo_class
    ) %>% 
  flextable() %>%
  set_header_labels(
    norsikt_class = "NorSIKT-klasse",
    #register_class = "Forskriftsklasse",
    #length_class = "Lengdeklasse",
    lm_class = "LM",
    emu3_class = "EMU3",
    armadillo_class = "Armadillo",
    topo_class = "TOPO"
    #norsikt_class_unambiguously_defined_by_lm = "LM entydig med NorSIKT",
    #norsikt_class_unambiguously_defined_by_emu3 = "EMU3 entydig med NorSIKT"
    ) %>%
  bold(part = "header") %>%
  bg(bg = "#ED9300", part = "header") %>%
  border_remove() %>%
  hline_top(part = "header", border = borderline) %>%
  hline_bottom(part = "all", border = borderline) %>%
  height_all(height = .2) %>%
  fix_border_issues() %>% 
  set_caption("Sammenheng mellom NorSIKT nivå 3 (tilpasset) og utstyrsklasser.",
              autonum = table_numbers,
              style = "Tabelltekst")
```

<br>

Armadillo har ikke egne klasser med henger, men har sammenheng med de øvrige klassene.

NorSIKT nivå 4 må tilpasses på flere måter. For det første må samme tilpasning som i nivå 3 gjøres. Videre kan lette busser beholdes i klassen for lette kjøretøy slik de er i nivå 3. De tunge bussene kan skilles ut fra tunge, men da i en felles klasse med og uten henger. I tillegg kan de tunge splittes opp delvis slik de gjøres i nivå 5, ved å ha en klasse for lastebil og trekkbil uten henger, og så en egen klasse for lastebil med henger og en klasse for trekkbil med semitrailer. Dette nivået er da aktuelt kun for LM og ikke EMU3, og sammenhengen er vist i tabellen nedenfor.

<br>

```{r norsikt_4_mapping}
norsikt_rtdce_mapping %>%
  dplyr::filter(norsikt_level == "45") %>% 
  dplyr::select(
    norsikt_class,
    lm_class,
    topo_class
    ) %>% 
  flextable() %>%
  set_header_labels(
    norsikt_class = "NorSIKT-klasse",
    #register_class = "Forskriftsklasse",
    #length_class = "Lengdeklasse",
    lm_class = "LM",
    topo_class = "TOPO"
    #emu3_class = "EMU3"#,
    #norsikt_class_unambiguously_defined_by_lm = "LM entydig med NorSIKT",
    #norsikt_class_unambiguously_defined_by_emu3 = "EMU3 entydig med NorSIKT"
    ) %>%
  bold(part = "header") %>%
  bg(bg = "#ED9300", part = "header") %>%
  border_remove() %>%
  hline_top(part = "header", border = borderline) %>%
  hline_bottom(part = "all", border = borderline) %>%
  height_all(height = .2) %>%
  fix_border_issues() %>% 
  set_caption("Sammenheng mellom NorSIKT nivå 4 (tilpasset) og utstyrsklasser.",
              autonum = table_numbers,
              style = "Tabelltekst")
```











