---
title: "Fartsrapport"
format: 
  html:
    css: ../svv.css
    page-layout: full
    number-sections: false
    toc: true
    toc-location: left
    toc-title: "Innhold"
    toc-expand: true
    df-print: paged
    self-contained: true
crossref:
  fig-title: Figur
  tbl-title: Tabell
  title-delim: .
  fig-prefix: figur
  tbl-prefix: tabell
editor: source
knitr: 
  opts_chunk: 
    echo: false
---


```{r}
#| label: setup
#| include: false
#| echo: false
#| warning: false
#| message: false
  
# Packages are loaded through sourcing rmd_setup.R
# Common set ups

# Packages ####
base::Sys.setlocale(locale = "nb.utf8")
library(tidyverse)
library(rmarkdown)
library(leaflet)
library(knitr)
library(flextable)
library(DT)
library(htmltools)
library(RColorBrewer)
library(officer) # fp_border color in flextable
library(scales)

source("H:/Programmering/R/byindeks/index_report_functions.R")
source("H:/Programmering/R/byindeks/leaflet_nvdb_map_setup.R")

svv_background_color <- "#F5F5F5"

# knitr options ####
knitr::opts_chunk$set(
  echo = FALSE,
  warning = FALSE,
  message = FALSE,
  error = FALSE,
  cache = FALSE,
  dpi = 150,
  dev = "ragg_png",
  tab.topcaption = TRUE
  )

# Flextable defaults
flextable::set_flextable_defaults(
  font.size = 12,
  decimal.mark = ",",
  big.mark = " ",
  na_str = ""
)
```

```{r}
#| label: get_data

all_data <- readr::read_rds("H:/Programmering/R/trafikkdata/fartsrapport/tidy/97174V1215671_2025-05-10.rds")

n_vehicles_total <- base::sum(all_data$total$n_vehicles)
n_vehicles_valid_speed <- dplyr::filter(all_data$total, valid_speed) |> dplyr::pull(n_vehicles)
valid_speed_percentage <- 100 * n_vehicles_valid_speed / n_vehicles_total

direction_1 <- all_data$direction$direction[1]
direction_2 <- all_data$direction$direction[2]
```


## Tid og sted
```{r}
#| label: trp

all_data$trp |> 
    dplyr::select(
        Punkt_id = trp_id, 
        Punktnavn = name, 
        Vegreferanse = road_reference, 
        Fylke = county_name, 
        Kommune = municipality_name, 
        Fartsgrense = speed_limit, 
        Periodestart = first_data, 
        Periodeslutt = last_data
    ) |> 
    dplyr::mutate(
        Fartsgrense = as.character(Fartsgrense),
        Periodestart = base::format(Periodestart, "%A %d. %B %Y"),
        Periodeslutt = base::format(Periodeslutt, "%A %d. %B %Y")
    ) |> 
    tidyr::pivot_longer(everything()) |> 
    flextable::flextable() |> 
    flextable::delete_part(part = "header") |> 
    flextable::border_remove() |> 
    flextable::width(j = 2, 5) |> 
    flextable::bold(j = 1) |> 
    flextable::bg(j = 1, bg = "#ED9300")

```

```{r}
#| label: fig-map
#| fig-cap: "Plasseringen til trafikkregistreringspunktet."

all_data$trp |> 
    leaflet(
      options =
        leafletOptions(
          crs = nvdb_crs,
          zoomControl = TRUE
        )
    ) |>
    addTiles(
      urlTemplate = nvdb_map_url,
      attribution = nvdb_map_attribution
    ) |>
    addCircleMarkers(
      lng = ~lon,
      lat = ~lat,
      radius = 7,
      stroke = T,
      weight = 3,
      color = "#444f55",
      opacity = 0.9
    )
```

Klikk her for å se omgivelsene i [Vegbilder](`r all_data$trp$vegbilde_url`){target="_blank"}.


## Datakvalitet
I perioden er det registrert `r base::format(n_vehicles_total, big.mark = " ")` kjøretøy. Av disse er det `r base::format(n_vehicles_valid_speed, big.mark = " ")` passeringer med godkjent fartsmåling. Dette utgjør `r base::format(valid_speed_percentage, digits = 1, decimal.mark = ",")` %.

## Fartsintervaller

```{r}
#| label: fig-intervals
#| height: 5
#| fig-cap: "Fordeling i intervaller."

all_data$intervals |> 
    ggplot2::ggplot(aes(speed_interval, n_vehicles,)) +
    ggplot2::geom_col(fill = "#ED9300") +
    theme_minimal() +
    theme(
      plot.background = element_rect(fill = svv_background_color),
      panel.background = element_rect(fill = svv_background_color)
    ) +
    labs(x = NULL, y = "Antall passeringer")
```


## Aggregerte data

### `r direction_1`

```{r}
#| label: direction_weekday_1

all_data$direction_weekday |> 
  dplyr::filter(
    valid_speed == TRUE,
    direction == direction_1) |> 
    dplyr::select(day_of_week, n_days, n_vehicles, arithmetic_mean, percentile_85, percentile_95, perc_above_limit, perc_above_atk_crit) |> 
  tidyr::pivot_longer(
    cols = -c(day_of_week),
    names_to  = "variable",
    values_to = "value"
  ) |> 
  tidyr::pivot_wider(
    names_from  = day_of_week,
    values_from = value
  ) |> 
  flextable::flextable() |> 
  flextable::labelizor(
    j = 1, 
    labels = 
      c(
        "variable" = "",
        "n_days" = "Antall dager",
        "n_vehicles" = "Antall passeringer",
        "arithmetic_mean" = "Artimetisk gjennomsnitt",
        "percentile_85" = "85-fraktil (km/t)",
        "percentile_95" = "95-fraktil (km/t)",
        "perc_above_limit" = "Andel over fartsgrensen (%)",
        "perc_above_atk_crit" = "Andel over ATK-kriteriet (%)"
      )
  ) |> 
  flextable::bold(j = 1) |> 
  flextable::bold(part = "header") |> 
  flextable::bg(j = 1, bg = "#ED9300") |> 
  flextable::bg(bg = "#ED9300", part = "header") |> 
  flextable::colformat_double(i = 3:7, digits = 1) |> 
  flextable::colformat_double(i = 1:2, digits = 0)
```


### `r direction_2`
```{r}
#| label: direction_weekday_2

all_data$direction_weekday |> 
  dplyr::filter(
    valid_speed == TRUE,
    direction == direction_2) |> 
    dplyr::select(day_of_week, n_days, n_vehicles, arithmetic_mean, percentile_85, percentile_95, perc_above_limit, perc_above_atk_crit) |> 
  tidyr::pivot_longer(
    cols = -c(day_of_week),
    names_to  = "variable",
    values_to = "value"
  ) |> 
  tidyr::pivot_wider(
    names_from  = day_of_week,
    values_from = value
  ) |> 
  flextable::flextable() |> 
  flextable::labelizor(
    j = 1, 
    labels = 
      c(
        "variable" = "",
        "n_days" = "Antall dager",
        "n_vehicles" = "Antall passeringer",
        "arithmetic_mean" = "Artimetisk gjennomsnitt",
        "percentile_85" = "85-fraktil (km/t)",
        "percentile_95" = "95-fraktil (km/t)",
        "perc_above_limit" = "Andel over fartsgrensen (%)",
        "perc_above_atk_crit" = "Andel over ATK-kriteriet (%)"
      )
  ) |> 
  flextable::bold(j = 1) |> 
  flextable::bold(part = "header") |> 
  flextable::bg(j = 1, bg = "#ED9300") |> 
  flextable::bg(bg = "#ED9300", part = "header") |> 
  flextable::colformat_double(i = 3:7, digits = 1) |> 
  flextable::colformat_double(i = 1:2, digits = 0)
```


## Når på døgnet
```{r}
#| label: fig-hour
#| fig-cap: "Antall passeringer over fartsgrensen."

all_data$hour_weekday |> 
  dplyr::filter(valid_speed) |> 
  ggplot2::ggplot(aes(hour_of_day, n_above_limit, color = day_of_week)) +
  ggplot2::geom_line() +
  scale_color_brewer(
    name = "",
    palette = "Set1"
  ) +
  theme_minimal() +
  theme(
    plot.background = element_rect(fill = svv_background_color),
    panel.background = element_rect(fill = svv_background_color),
    legend.position = "bottom"
    # legend.direction = "horizontal"
  ) +
  guides(color = guide_legend(nrow = 1)) +
  labs(x = "", y = "Antall passeringer")
```